臺灣高等法院臺中分院刑事判決　　　　　　　民國九十一年度上易字第八三一號
　　上　訴　人　臺灣南投地方法院檢察署檢察官
　　被　　　告　甲○○
　　被　　　告　乙○○　九十.
　　選任辯護人　黃怡瑜
右上訴人因被告等偽造文書案件，不服臺灣南投地方法院中華民國九十一年二月八日
第一審判決（民國九十年度易字第四八四號，起訴案號：臺灣南投地方法院檢察署民
國八十九年度偵字第四一六八號），提起上訴，本院判決如左：
    主      文
原判決關於甲○○部分撤銷。
甲○○共同連續行使明知為不實之事項，而使公務員登載於職務上所掌之公文書，足
以生損害於公眾，處拘役伍拾日，如易科罰金以佰元折算壹日。
其他上訴駁回。
    事      實
一、甲○○與自稱「沛沛」之成年人基於共同行使使公務員登載不實於公文書之概括
    犯意聯絡，為達以假結婚方式，使大陸地區女子曾靜琳（五十九年八月十一日出
    生）非法入境台灣工作之目的，先由甲○○向台灣南投地方法院公證處辦理單身
    證明後，前往大陸地區，並於民國（下同）八十九年五月十六日，經由「沛沛」
    之介紹，與亦無結婚真意之曾靜琳在大陸地區四川省成都市公證處，辦理假結婚
    手續，取得結婚登記證及結婚公證書後，曾靜琳以自己共同犯罪之意思，與甲○
    ○同謀，而推由甲○○行使公務員登載不實於公文書罪之概括犯意，即返回台灣
    ，推由「沛沛」代為準備申辦戶籍登記之資料後，託人交付甲○○，並推由甲○
    ○於八十九年七月五日，持上開內容不實之結婚登記證及結婚公證書，向南投縣
    埔里鎮戶政事務所申請結婚登記，使不知情之該戶政事務所人員將前開不實之結
    婚事項，登載於職務上掌管之戶籍登記簿之公文書上，並申請取得前開不實之結
    婚事項戶籍謄本。甲○○又於八十九年七月十日，前往南投縣警察局埔里分局埔
    里派出所填具不實之大陸地區人民進入台灣地區保證書一紙，交予不知情之該派
    出所承辦員警沙興旺，將「甲○○與曾靜琳係夫妻關係」之不實事項登載於該保
    證書之簽註意見欄之公文書上。「沛沛」復於八十九年七月三十一日帶同甲○○
    至內政部警政署入出境管理局台中服務處，由甲○○持上開不實之大陸地區人民
    進入台灣地區保證書、戶籍謄本等公文書，佯以申請配偶來台探親為由，填載內
    容不實之大陸地區人民進入台灣地區旅行證申請書，申請大陸地區女子曾靜琳入
    境，而行使上開登載不實之公文書，並致該入出境管理局該管公務員不知有偽，
    而於上開旅行證申請書上記載「民國八十九年五月十六日結婚」、「大陸來台探
    病奔喪證」；及在發給大陸地區女子曾靜琳之八九入出字第三三六一○六九七號
    「中華民國台灣地區旅行證」一紙上登載「事由：探親」等不實事項。旋曾靜琳
    即持上開不實之中華民國台灣地區旅行證一紙，以「探親」為由，於八十九年九
    月二十六日自桃園中正機場進入台灣地區，而行使前開登載不實之公文書，分別
    足生損害於南投縣埔里鎮戶政事務所、南投縣警察局埔里分局埔里派出所等對於
    戶政資料管理及內政部警政署入出境管理局對於入出境管理之正確性。
二、案經南投縣警察局埔里分局報請臺灣南投地方法院檢察署檢察官偵查起訴。
    理      由
甲、被告甲○○部分：
一、右揭事實，訊據被告甲○○固不否認經自稱「沛沛」者之介紹，在大陸地區四川
    省成都市與曾靜琳結婚，並至埔里鎮戶政事務所申辦結婚之戶籍登記，且前往埔
    里派出所填具大陸地區人民進入台灣地區保證書後，持相關資料向入出境管理局
    以曾靜琳為配偶來台探親為由，申請曾靜琳入境之事實，惟矢口否認有何共同行
    使使公務員登載不實公文書之犯行，辯稱；我與曾靜琳確有結婚之意，並非假結
    婚等語。然查：被告甲○○與曾靜琳之婚姻係有名無實，虛偽結婚，在大陸並未
    拍結婚照片，且二人從未同房居住等事實，業據證人曾靜琳於警訊時供述甚明。
    又被告甲○○既未支付任何辦理結婚事宜之費用，亦未支付聘金予曾靜琳之家人
    ，且被告甲○○之父母均不知被告甲○○至大陸結婚之事，且八十九年九月二十
    六日自桃園中正機場進入台灣地區，被告甲○○係經由埔里派出所警員通知，始
    知曾靜琳於八十九年九月二十六日入境台灣等情，業經被告甲○○於警訊及檢察
    官偵查中供承在卷。則被告甲○○若確與曾靜琳結婚，衡情其均須支付與結婚相
    關事宜之聘金、介紹費等費用，而被告甲○○非惟未支付上開費用，且曾靜琳入
    境台灣後，被告甲○○亦未告知父母曾至大陸結婚之事，並告知其親戚結婚事宜
    。況被告甲○○係經警員於八十九年十一月三日通知，始知曾靜琳已入境來台灣
    。八十九年十二月六日曾靜琳已被遣送回大陸，亦未對之表示不滿之情，在在均
    與常情不符，益徵被告甲○○與曾靜琳確無結婚之真意甚明。此外並有戶籍謄本
    、前開結婚登記證、結婚公證書、大陸地區人民進入台灣地區保證書、大陸地區
    人民進入台灣地區旅行證申請書、中華民國台灣地區旅行證等影本等各一份附卷
    可憑。本件被告甲○○犯罪事證明確，犯行堪予認定。所謂前開否認犯罪之辯解
    ，顯係嗣後推諉之詞，不足採信。
二、核被告甲○○所為，係犯刑法第二百十六條、第二百十四條之行使使公務員登載
    不實事項於公文書罪。被告甲○○與曾靜琳事先同謀，並與自稱「沛沛」之成年
    人有犯意聯絡，由曾靜琳推由被告甲○○實施行使使公務員登載不實事項於公文
    書犯罪行為，為共同正犯。被告甲○○使公務員登載不實事項於公文書之低度行
    為，應為行使之高度行為所吸收，應成立行使使公務員登載不實事項於公文書罪
    。被告甲○○先後多次行使使公務員登載不實文書之犯行，時間緊接，犯罪構成
    要件相同，顯係皆係基於概括之犯意而為，為連續犯以一罪論，並加重其刑。原
    審法院關於被告甲○○部分疏予詳究，而為無罪之判決，尚有欠洽。檢察官上訴
    意旨指摘原審關於被告甲○○部分不當，為有理由，應由本院將原審關於被告甲
    ○○部分撤銷改判。審酌被告甲○○過去尚無犯罪前科執行紀錄，初次智慮欠週
    致犯刑章，且曾靜琳已被遣送回大陸等一切情狀，從輕量處如主文第二項之刑，
    並諭知易科罰金之折算標準。
乙、被告乙○○部分：
一、公訴意旨以：乙○○前因妨害家庭、傷害等案件，分別經法院判處有期徒刑四月
    、三月確定，嗣經定應執行刑為有期徒刑六月，於八十七年九月九日易科罰金執
    行完畢。詎仍不知悔改，與甲○○基於共同行使使公務員登載不實文書之概括犯
    意聯絡，為達以假結婚方式，使大陸地區女子曾靜琳非法入境台灣之目的，先由
    甲○○向台灣南投地方法院辦理單身證明後，前往大陸地區，並於八十九年五月
    十六日，經由乙○○之介紹，與亦無結婚真意之曾靜琳在大陸地區四川省成都市
    公證處，辦理假結婚手續，取得結婚登記證及結婚公證書後，即返回台灣，由乙
    ○○代為準備申辦戶籍登記之資料後，託人交付甲○○，由甲○○於八十九年七
    月五日，持上開內容不實之結婚登記證及結婚公證書，向南投縣埔里鎮戶政事務
    所申請結婚登記，使不知情之戶政事務所人員將前開不實之結婚事項，登載於職
    務上掌管之戶籍謄本之公文書上。甲○○又於八十九年七月十日，前往南投縣警
    察局埔里分局埔里派出所填具不實之大陸地區人民進入台灣地區保證書一紙，交
    予不知情之該派出所承辦員警沙興旺，將「甲○○與曾靜琳係夫妻關係」之不實
    事項登載於該保證書之簽註意見欄之公文書上。乙○○復於八十九年七月三十一
    日帶同甲○○至內政部警政署入出境管理局台中服務處，由甲○○持上開不實之
    大陸地區人民進入台灣地區保證書、戶籍謄本等公文書，佯以申請配偶來台探親
    為由，填載內容不實之大陸地區人民進入台灣地區旅行證申請書，申請大陸地區
    女子曾靜琳入境，而行使上開登載不實之文書，並致入出境管理局該管公務員不
    知有偽，而於上開旅行證申請書上記載「民國八十九年五月十六日結婚」、「大
    陸來台探病奔喪證」；及在發給大陸地區女子曾靜琳之八九入出字第三三六一○
    六九七號「中華民國台灣地區旅行證」一紙上登載「事由：探親」等不實事項。
    旋曾靜琳即持上開不實之中華民國台灣地區旅行證一紙，以「探親」為由，於八
    十九年九月二十六日自桃園中正機場進入台灣地區，而行使該登載不實之文書，
    分別足生損害於埔里鎮戶政事務所、埔里分局埔里派出所等對於戶政資料管理及
    入出境管理局對於入出境管理之正確性。因認被告乙○○犯有刑法第二百十六條
    、第二百十四條之行使使公務員登載不實公文書罪嫌等情。
二、按犯罪事實應依證據認定之，無證據不得推定其犯罪事實；又不能證明被告犯罪
    者，應諭知無罪之判決；刑事訴訟法第一百五十四條、第三百零一條第一項分別
    定有明文。故被告否認犯罪事實所持之辯解，縱屬不能成立，仍非有積極證據足
    以證明其犯罪行為，不能遽為有罪之認定；又共同被告所為不利於己之供述，固
    得採為其他共同被告犯罪之證據，惟此項不利之供述，仍應調查其他必要之證據
    ，以察其是否與事實相符，自難專憑此項供述，為其他共同被告犯罪事實之認定
    （最高法院三十年上字第一八三一號、三十一年上字第二四二三號判例參照）。
    又犯罪事實之認定，應憑真實之證據，倘證據是否真實尚欠明確，自難以擬制推
    測之方法，為其判斷之基礎；而認定犯罪事實之證據係指足以認定被告確有犯罪
    行為之積極證據而言，該項證據自須適合於被告犯罪事實之認定，始得採為斷罪
    資料，最高法院五十三年著有臺上字第六五六號、二十九年上字第三一０五號判
    例可資參照。且刑事訴訟上證明之資料，無論其為直接或間接證據，均須達於通
    常一般之人均不致有所懷疑，而得確信其為真實之程度，始得據為有罪之認定，
    若其關於被告是否犯罪之證明未能達此程度，而有合理懷疑之存在，致使無從形
    成有罪之確信，根據「罪證有疑，利於被告」之證據法則，即不得遽為不利被告
    之認定，亦有最高法院七十六年度臺上字第四九八六號著有判例可資參照。
三、卷查被告乙○○自警訊初訊及原審法院偵、審中及本院審理中，被告乙○○均始
    終矢口否認右揭被訴犯行，辯稱；其受友人林于正之託，自澳門拱北關帶被告甲
    ○○至深圳後即離去，以前並不認識被告甲○○，嗣後亦未再與被告甲○○聯絡
    ，其既未介紹被告甲○○與曾靜琳認識，亦未帶同被告甲○○至入出境管理局辦
    理曾靜琳入境事宜等語。經查：
（一）證人曾靜琳於八十九年十一月十八日警訊時供稱，其於八十九年九月二十六日
      搭機來台，是乙○○到中正機場接其至台中市居住，八十九年十二月四日檢察
      官偵訊時再供稱係乙○○接機等語，惟依卷附被告乙○○之出入境紀錄，被告
      乙○○於八十九年九月二十四日即已出境，迄至同年十月二日始再入境（參偵
      卷第一百三十一頁，內政部警政署入出境管理局九十年二月十四（九０）境信
      昌字第００四一八七號函附乙○○出入境紀錄表），是曾靜琳於入境時，被告
      乙○○顯不在國內，自不可能前往接機。又曾靜琳於警訊時稱其與被告乙○○
      之配偶李紅是朋友，然乙○○之妻為朱利雯，從未有「李紅」之名，且朱利雯
      於本院證稱來台期間（八十九年六月八日至九十年四月二十六日），均住在位
      於「台中市○○路○段四六一巷二四號五樓」之夫家，其間未曾看過其他大陸
      女子到家中來，且其不認識、亦未曾見過曾靜琳等語，此有被告乙○○之身分
      證正反面影本、朱利雯之中華民國台灣地施行證影本及內政部警政署入出境管
      理局九十年十月廿四日（九十）境信昌字第０六五七八九號函附朱利雯出入境
      紀錄表各乙份附卷可稽，並經朱利雯到庭證述屬實（參本院九十年十月十六日
      訊問筆錄）。再依上開被告乙○○之出入境紀錄，被告乙○○於八十九年九月
      間直至二十四日始出境，於同年八月七日至九月二十三日之間皆在國內，並未
      前往大陸地區，然曾靜琳於警訊時卻稱，都是乙○○幫伊辦理來台手續，而在
      八十九年九月初在大陸廣東深圳交給伊的，亦明顯與事實不符。據上堪見，曾
      靜琳雖一再陳稱其係經由乙○○之居中引介而輾轉來台，惟其所述各節，均與
      事實難相吻合，其指涉之對象是否另有他人雖因曾靜琳已遭遣送出境而無從查
      知，然堪予認定者乃其所指述之人顯非被告乙○○本人無訛。
（二）被告甲○○於警訊、偵訊時雖一再供稱是因被告乙○○以電話多次催促，其始
      去辦理結婚登記及對保手續等語；然查，甲○○係於八十九年七月五日向南投
      縣埔里鎮戶政事務所辦理結婚登記，並於八十九年七月十日據以向內政部警政
      署入出境管理局辦理曾靜琳之入境來台事項（參見偵卷第二百零八頁以次所附
      之曾靜琳來台申請資料縮影本），然其所持有之行動電話與乙○○持有之行動
      電話通聯紀錄於八十九年七月一日至同年七月三十一日之間並無任何通訊紀錄
      （參偵卷第九十頁至九十六頁乙○○０九一八｜五八六四五五號之行動電話通
      聯紀錄），迄至八十九年八月十八日二人始有電話連絡，而甲○○於原審法院
      審理時亦供稱其常年駕車在外，所持有之行動電話僅有０九三七｜七四八六五
      八號行動電話乙門號等，顯見甲○○所稱其遭乙○○電話催詢多次始去辦理結
      婚登記等語，亦明顯與事實不符。且查被告甲○○九十一年一月七日於原審法
      院供稱當日與被告乙○○相約於中彰快速道路五權西路口會面，並由被告乙○
      ○載渠前往民權路之入出境管理局辦理手續，但依被告乙○○之０九一八｜五
      八六四五五號行動電話於八十九年七月十日通聯紀錄所載之發射基地台可知，
      乙○○當日下午均於台中市北屯區一帶活動，顯見甲○○所稱亦非實情。是被
      告甲○○雖一再指陳係乙○○催促其辦理其與曾靜琳結婚登記及曾靜琳入境來
      台之相關手續，惟其指證之時點及電話通話事實等，均與事實不相符合，被告
      甲○○於本院審理中供稱係其自己去辦理結婚登記的等語。自難遽採為認定被
      告乙○○犯罪事實之依據。
（三）甲○○於八十九年十一月十八日警訊稱其於八十九年十一月十八日至「台中市
      ○○路○段四六一巷二四號五樓」載回曾靜琳，然於九十年六月十九日檢察官
      偵訊及原審法院調查中卻稱：係至「台中市○○路」附近接曾靜琳，二者雖距
      離不遠，然究非同屬一處。且依證人朱利雯證述內容，其於來台期間均居住在
      位於「台中市○○路○段四六一巷二四號五樓」之夫家，其間未曾看過其他大
      陸人士，有如前揭，則被告宇詹如何前往該址接回曾靜琳，亦屬有疑；甲○○
      此部分之陳述，自亦難予遽採。
（四）又０九二三｜０二二八八八號之行動電話持話人為林宇正，此有東信電訊股份
      有限公司之持話人基本資料及通聯紀錄附卷可稽（偵卷第一百四十五頁以次）
      ，而被告甲○○與證人曾靜琳於警訊中一致供稱其等與乙○○聯絡電話為00
      00000000號（參二人警訊筆錄），足見其等聯絡之人應非被告乙○○
      本人。
四、綜上所述，經原審法院調查共同被告甲○○及曾靜琳所為前開關於被告乙○○之
    供述，其他必要證據結果，不能查與事實相符，自不能專憑被告甲○○及曾靜琳
    之前開供述，為其他共同被告乙○○被訴犯罪事實之認定，此外查無積極證據足
    資證明被告乙○○犯有被訴之前開犯行，原審法院為被告乙○○無罪之判決，經
    核尚無不當。檢察官上訴意旨仍執共同被告甲○○及曾靜琳之前開供述，指摘原
    審判決關於被告乙○○部分欠當，惟查檢察官並未舉證就共同被告甲○○及曾靜
    琳前開供述，如何與事實相符，並指出證明之方法，竟專憑共同被告甲○○及曾
    靜琳前開尚與事實不符之供述，而以推測及擬制方法指摘原審關於被告乙○○部
    分不當，非有理由，此部分上訴應予駁回。
丙、據上論結：應依刑事訴訟法第三百六十九條第一項前段、第三百六十八條，第三
    百六十四條，第二百九十九條第一項前段，刑法第二十八條，第五十六條，第二
    百十六條，第二百十四條，第四十一條第一項前段，罰金罰鍰提高標準條例第一
    條前段，第二條，判決如主文。
本案經檢察官丙○○到庭執行職務。
中      華      民      國      九十一  年      六      月      十      日
                                臺灣高等法院臺中分院刑事第一庭
                                      審判長法  官　陳　紀  綱
                                            法　官  蕭  錦  鍾
                                            法  官　方　艤  駐
右正本證明與原本無異。
不得上訴。
                                            書記官  江  玉  萍
中      華      民      國      九十一  年      六      月      十一    日
附錄本案論罪科刑法條：
刑法第二百十四條：明知為不實之事項，而使公務員登載於職務上所掌之公文書，足
以生損害於公眾或他人者，處三年以下有期徒刑、拘役或五百元以下罰金。
刑法第二百十六條：行使第二百十條至第二百十五條之文書者，依偽造、變造文書或
登載不實事項或使登載不實事項之規定處斷。
                                                                        Ａ
